---
title: "Sesion2_Actividad"
output: github_document
date: "2024-02-05"
---

## Chunk de carga de paquetes, definición de variables, etc.

Este chunk debería marcarse con echo=FALSE y message=FALSE. ¿Tal vez los demás también? Esto ya dependerá de las preferencias personales de cada quien y el cómo quiere presentar sus resultados.

```{r entorno, echo=FALSE, message=FALSE}
library(coronavirus)
library(tidyverse)
library(DT)
library(ggplot2)
library(plotly)

casos <- coronavirus::coronavirus
```

## Antecedentes

(imgs/COVID.jpg){width="50%"}

Se empieza definiendo un poco de contexto en 3 párrafos:

* ¿Qué es el COVID19? Es una enfermedad infecciosa causada por el coronavirus SARS-CoV-2, detectado por primera vez en diciembre de 2019 en Wuhan, China. Se transmite principalmente a través de gotas respiratorias y puede causar síntomas que van desde leves, como fiebre y tos, hasta graves, como dificultad respiratoria y neumonía. La pandemia resultante ha tenido un impacto global significativo en la salud pública y la economía.

* Entre 2020 y 2022, México enfrentó la pandemia de COVID-19 con la implementación de medidas como el cierre de escuelas y negocios, y campañas de uso de mascarillas y distanciamiento social. Los primeros casos aparecieron en febrero de 2020, y la campaña de vacunación comenzó en diciembre de ese año, priorizando a grupos vulnerables y extendiéndose luego a la población general. A pesar de varias olas de contagios, estas medidas ayudaron a reducir la incidencia y la mortalidad del virus en el país.

* ¿Cuál es el contexto de los datos que estamos usando? Se recomienda revisar el github del autor del paquete [https://github.com/RamiKrispin/coronavirus] para acceder a los detalles de los datos. También se puede probar con ??coronavirus en RStudio.

## Materiales y métodos

Se empieza por citar la fuente de los datos:

* Se recomienda revisar el github del autor del paquete [https://github.com/RamiKrispin/coronavirus] para acceder a los detalles de los datos. También se puede probar con ??coronavirus en RStudio.

Escribir un párrafo para definir las ecuaciones usadas para medir el impacto de una enfermedad:

La tasa de incidencia representa el número de casos nuevos de la enfermedad que ocurren en una población específica durante un periodo determinado, ajustado por cada 100,000 habitantes. Esta medida es crucial para entender la propagación de la enfermedad. Se calcula de la siguiente manera:

* $TasaDeIncidencia = NuevosCasos / Población \times 100,000$

La tasa de mortalidad indica el número de muertes causadas por la enfermedad en una población específica durante un periodo, igualmente ajustada por cada 100,000 habitantes. Esta tasa es esencial para evaluar la gravedad y el impacto letal de la enfermedad en la comunidad. Se calcula de la siguiente manera:

* $TasaDeMortalidad = Defunciones / Población \times 100,000$

## Resultados

* Nuevos casos confirmados en el tiempo (línea de tiempo sobre casos a nivel mundial).

```{r confimados_mundial}
confir_niv_mund <- casos |> 
  # filtra tipo de dato que se quiere ver
  filter(type == "confirmed") |> 
  # agrupar con dplyr para poder resumir los datos
  group_by(date) |> 
  summarise(casos = sum(cases, na.rm = TRUE)) |> 
  # graficar con ggplot
  ggplot(aes(x = date, y = casos))+
  geom_line(color="darkorchid2", linewidth=0.3)+
  labs(title = "Nuevos casos confirmados a nivel mundial",
       x = "Fecha",
       y = "# de nuevos casos")

#grafico interactivo
plotly::ggplotly(confir_niv_mund)
```

* Acumulativo de nuevos casos confirmados en el tiempo.

```{r casos_confirmados_acumulado}
# guardar los datos de nuevos casos
temp1 <- casos |> 
  # filtrar tipo de datos que se quieren ver
  filter(type == "confirmed") |> 
  # agrupar para resumir
  group_by(date) |> 
  summarise(casos = sum(cases, na.rm = TRUE))

# agregar columna de datos acumulativos
temp1$acumulado = cumsum(temp1$casos)

# graficar
acum_confir <- temp1 |> 
  ggplot(aes(x = date, y = acumulado))+
  geom_line(color="darkorchid2", linewidth=0.3)+
  labs(title = "Acumulativo de nuevos casos confirmados",
       x = "Fecha",
       y = "# de nuevos casos")

#grafico interactivo
plotly::ggplotly(acum_confir)
```

* Defunciones reportadas a nivel mundial.

```{r defunciones_mundial}
def_niv_mund <- casos |> 
  # filtra tipo de dato que se quiere ver
  filter(type == "death") |> 
  # agrupar con dplyr para poder resumir los datos
  group_by(date) |> 
  summarise(casos = sum(cases, na.rm = TRUE)) |> 
  # graficar con ggplot
  ggplot(aes(x = date, y = casos))+
  geom_line(color="darkorchid2", linewidth=0.3)+
  labs(title = "Defunciones a nivel mundial",
       x = "Fecha",
       y = "# de defunciones")

#grafico interactivo
plotly::ggplotly(def_niv_mund)
```


* Defunciones acumuladas a nivel mundial

```{r defunciones_acumuladas_mundial}
temp1 <- casos |> 
  # filtrar tipo de datos que se quieren ver
  filter(type == "death") |> 
  # agrupar para resumir
  group_by(date) |> 
  summarise(casos = sum(cases, na.rm = TRUE))

# agregar columna de datos acumulativos
temp1$acumulado = cumsum(temp1$casos)

# graficar
def_acum <- temp1 |> 
  ggplot(aes(x = date, y = acumulado))+
  geom_line(color="darkorchid2", linewidth=0.3)+
  labs(title = "Acumulativo de defunciones",
       x = "Fecha",
       y = "# de defunciones")

#grafico interactivo
plotly::ggplotly(def_acum)
```

* Casos confirmados y defunciones en México (línea de tiempo sobre casos confirmados en México).

```{r casos_mexico}
temp_mx <- casos |> 
  # filtrar tipo de datos que se quieren ver
  filter(type != "recovery") |> 
  filter(country == "Mexico") |> 
  # agrupar para resumir
  group_by(date, type) |> 
  summarise(casos = sum(cases, na.rm = TRUE)) |> 
  pivot_wider(names_from = "type", values_from = "casos")

# agregar columna de datos acumulativos

temp_mx$acumulado_confirmado = cumsum(temp_mx$confirmed)
temp_mx$acumulado_muerte = cumsum(temp_mx$death)

# graficar
casos_confir_y_def <- temp_mx |> 
  pivot_longer(cols = c(confirmed:acumulado_muerte),
               names_to = "Variable", values_to = "Cuenta") |> 
  filter(Variable == "confirmed" | Variable == "death") |> 
  ggplot(aes(x = date, y = Cuenta, color = Variable))+
  geom_line()+
  labs(title = "Casos confirmados y defunciones en México",
       x = "Fecha",
       y = "# de casos")

#grafico interactivo
plotly::ggplotly(casos_confir_y_def)
```

* Casos acumulados en México.

```{r defunciones_mexico}
# graficar
casos_confir_y_def_acum <- temp_mx |> 
  pivot_longer(cols = c(confirmed:acumulado_muerte),
               names_to = "Variable", values_to = "Cuenta") |> 
  filter(Variable == "acumulado_confirmado" | Variable == "acumulado_muerte") |> 
  ggplot(aes(x = date, y = Cuenta, color = Variable))+
  geom_line()+
  labs(title = "Casos confirmados y defunciones en México",
       x = "Fecha",
       y = "# de casos")

#grafico interactivo
plotly::ggplotly(casos_confir_y_def_acum)
```

* Tasa de incidencia a nivel mundial por país, por año.
  + Presentar la información en un datatable, para facilitar el acceso a los datos.

```{r tasa_incidencia_mundial}
T_Incidencia <- casos |> 
  # filtrar tipo de datos 
  filter(type == "confirmed") |> 
  # agrupar para después resumir los datos
  group_by(date, country) |> 
  summarise(casos = sum(cases, na.rm = TRUE),
            poblacion = sum(population, na.rm = TRUE)) |> 
  # agregar columna de año
  mutate(año = format(date, "%Y")) |> 
  # deshacer los grupos anteriores para agrupar pero ahora por año
  ungroup() |> 
  group_by(año, country) |> 
  summarise(casos = sum(casos, na.rm = TRUE),
            poblacion = mean(poblacion, na.rm = TRUE)) |> 
  # filtrar países con población 0, para evitar NaN e Infinitos
  filter(poblacion > 0) |> 
  # calcular tasa de incidencia
  mutate(tasa_incidencia = casos / poblacion * 100000)

DT::datatable(T_Incidencia)
```

* Tasa de mortalidad a nivel mundial por país
+ Presentar la información en un datatable, para facilitar el acceso a los datos.

```{r tasa_mortalidad_mundial}
T_Mortalidad <- casos |> 
  # filtrar tipo de datos 
  filter(type == "death") |> 
  # agrupar para después resumir los datos
  group_by(date, country) |> 
  summarise(casos = sum(cases, na.rm = TRUE),
            poblacion = sum(population, na.rm = TRUE)) |> 
  # agregar columna de año
  mutate(año = format(date, "%Y")) |> 
  # deshacer los grupos anteriores para agrupar pero ahora por año
  ungroup() |> 
  group_by(año, country) |> 
  summarise(casos = sum(casos, na.rm = TRUE),
            poblacion = mean(poblacion, na.rm = TRUE)) |> 
  # filtrar países con población 0, para evitar NaN e Infinitos
  filter(poblacion > 0) |> 
  # calcular tasa de mortalidad
  mutate(tasa_mortalidad = casos / poblacion * 100000)

DT::datatable(T_Mortalidad)
```

* Indicar valores de tasa de incidencia y mortalidad para México

```{r tasa_incidencia_mexico}
# filtrar información a nivel país
T_Incidencia |> 
  filter(country == "Mexico")
```
```{r tasa_mortalidad_mexico}
# filtrar información a nivel país
T_Mortalidad |> 
  filter(country == "Mexico")
```


## Conclusiones

* Se pueden escribir un párrafo o dos con respecto a los resultados observados y a la situación del COVID19 a cuatro años de haber iniciado la pandemia.

A cuatro años de haber iniciado la pandemia de COVID-19, las tasas de mortalidad e incidencia muestran una notable variación tanto en México como en el resto del mundo. En México, la tasa de incidencia ha disminuido significativamente, aunque persisten brotes esporádicos. La tasa de mortalidad también ha visto una reducción notable, reflejando mejoras en el tratamiento y la gestión de casos graves. A nivel mundial, la situación es similar, con muchos países reportando una caída en la incidencia y mortalidad del virus. En general, los datos actuales sugieren un control más efectivo del virus en comparación con los primeros años.

## Bibliografía

* Se agregan las referencias necesarias para citar los documentos y reportes utilizados.
* Se debe incluir también la cita al paquete de datos `coronavirus` de R.
```{r}
citation("coronavirus")
```


# Pasos a seguir para subir el reporte a GitHub

1. Crear el repositorio en la web de GitHub. Se puede sugerir un nombre como "visualizacion_COVID19".
2. Copiar la URL del repositorio remoto.
3. Pasar a la terminal en RStudio.
4. Verificar que el directorio de trabajo coincida con el directorio en donde está el reporte. 
5. Inicializar el repositorio local `git init`
6. Añadir el archivo al área de preparación `git add Sesion2_Actividad.md`
7. Confirmar los cambios `git commit -m "Se carga archivo de reporte"`
8. Asignar un nombre de rama `git branch -M main`
9. Conectar los repositorios local y remoto `git remote add origin https://github.com/xxxUsrNmxxx/visualizacion_COVID19.git`
10. Llevar los cambios locales al repositorio remoto `git push -u origin main`

> [Nota]

> En caso de que RStudio no permita usar el nombre de usuario y contraseña para hacer la conexión remota se puede usar en vez de la contraseña un **Access token**. 

> 1. En la página de GitHub hacer click en el ícono de perfil y luego en "Settings".
> 2. En el menú del lado izquierdo, hacer click en la última opción "Developer settings".
> 3. En el menú del lado izquierdo, hacer click en "Personal access tokens" y después en "Fine-grained tokens".
> 4. Del lado derecho aparece el botón de "Generate new token", hacer click ahí y confirmar con contraseña.
> 5. Se puede dar un nombre al token "Visualizacion COVID19", cambiar el tiempo de expiración a 90 días y agregar alguna descripción. En la sección de "Repository access" seleccionar la tercera opción "Only select repositories" y escoger el repo adecuado.
> 6. Otorgar permisos adecuados. Para **Repository permissions** habilitar Actions, Administration, Commit statuses, Contents, Deployments, Environments, Metadata, Pages, Pull requests. Para **Account permissions** habilitar todo.
> 7. Copiar el token generado y usarlo como contraseña cuándo se hace el push.